臺灣臺北地方法院刑事判決　　　　　　　 96年度訴字第680號
公　訴　人　臺灣臺北地方法院檢察署檢察官
被　　　告　甲○○
選任辯護人　謝生富律師
　　　　　　王淑琍律師
上列被告因偽造有價證券等案件，經檢察官提起公訴（96年度偵
字第4592號），本院判決如下：
    主  文
甲○○意圖供行使之用，而偽造有價證券，處有期徒刑參年陸月
，發票日為八十九年十月二十五日，到期日為九十年一月三十一
日，票面金額為新台幣貳萬伍仟元，發票人為「丙○○」部分沒
收；又行使偽造私文書，足以生損害於公眾及他人，處有期徒刑
捌月，附表編號二至七所示之偽造「丙○○」簽名署押共柒枚、
附表編號五所示之偽造「丙○○」指印署押壹枚及附表編號二所
示之偽造「丙○○」印文貳枚與未扣案偽造之「丙○○」印章壹
個均沒收；應執行有期徒刑肆年，發票日為八十九年十月二十五
日，到期日為九十年一月三十一日，票面金額為新台幣貳萬伍仟
元，發票人為「丙○○」部分及附表編號二至七所示之偽造「丙○○」簽名署押共柒枚、附表編號五所示之偽造「丙○○」指印
署押壹枚及附表編號二所示之偽造「丙○○」印文貳枚與未扣案
偽造之「丙○○」印章壹個均沒收。
    事  實
一、甲○○為丙○○之母，緣甲○○於民國七十年間積欠大筆債
    務，為恐被人討債，竟開始自稱丙○○，與他人往來，迄八
    十九年間，甲○○以李太太名義委託丁○○施作工程，原以
    乙○○之支票支付工程款，但因存款不足退票無法完全給付
    工程款，丁○○遂要求甲○○必須簽立本票以為擔保，詎甲○○竟意圖供行使之用，於八十九年十月二十五日在台北市
    ○○街一三七巷七弄三號卡多里亞小吃店，隱瞞其本名為甲○○，囑誤以為甲○○即叫丙○○之不知情乙○○以「卡多
    里亞丙○○」名義為發票人，且囑乙○○持甲○○先前利用
    不知情人偽刻之丙○○印章一個蓋於本票上印文一枚，並書
    寫本票金額為新台幣（下同）二萬五千元之偽造本票後，向
    丁○○行使，用以取信丁○○（詳如附表編號一所示），惟
    甲○○屆期仍無法依約清償工程款，丁○○遂至台北市政府
    警察局大案分局對甲○○提起詐欺告訴。而甲○○因先前與
    丁○○接洽時均自稱丙○○，乃另行起意，基於行使偽造私
    文書及偽造署押之概括犯意，於九十年十月十一日至台北市
    政府警察局大安分局應訊時，仍自稱其為丙○○，並在員警
    之偵訊（調查）筆錄上偽造「丙○○」之簽名署押二枚，且
    以先前交付乙○○蓋於本票上之同一偽刻之丙○○印章一個
    蓋於筆錄上二枚（詳如附表編號二所示），嗣台北市政府警
    察局大安分局將甲○○被訴詐欺取財案移送台灣台北地方法
    院檢察署，經台灣台北地方法院檢察署以九十一年度偵字第
    八六九號案受理，甲○○分別於九十一年十一月四日、九十
    二年四月九日於檢察事務官及檢察官偵訊時，仍自稱其為丙○○，並分別於前開二次筆錄上偽造丙○○之簽名署押各一
    枚（詳如附表編號三、四所示），後承辦檢察官認甲○○有
    詐欺取財罪嫌，遂依法提起公訴，經台灣台北地方法院以九
    十三年度易字第三Ｏ五號案受理，甲○○至台灣台北地方法
    院應訊時，先於九十四年一月二十二日以丙○○名義遞交偽
    造之私文書即申請狀一紙向法院行使，請求單獨偵訊，並於
    具狀人處偽造丙○○簽名署押及指印各一枚（詳如附表編號
    五所示），後分別於九十四年二月一日準備程序時，仍自稱
    其為丙○○，並於準備程序筆錄上偽造丙○○簽名署押一枚
    （詳如附表編號六所示），再於同日以證人身分接受交互詰
    問時，於證人結文上偽造丙○○之簽名署押一枚（詳如附表
    編號七所示），足以生損害於丙○○、丁○○及司法審判之
    正確性，嗣經台灣高等法院函送台灣台北地方法院檢察署由
    檢察官追查出甲○○冒名丙○○應訊之經過。
二、案經台灣高等法院移送台灣台北地方法院檢察署檢察官偵查
    起訴。
    理  由
一、上揭冒丙○○名應訊，偽造丙○○簽名署押，及以丙○○名
    義向法院遞狀等情，業據被告甲○○於偵查及本院中供承不
    諱（詳偵卷第二二頁、他字卷第一二二頁、本院卷），惟辯
    稱稱：丙○○之印章是自丙○○家中取得，並無偽造云云，
    然被害人丙○○指訴稱：九十一年度偵字第八六九號案中相
    關之丙○○簽名，並不是伊簽的，印章也不是伊的，被告確
    實是伊母親等語（詳他字卷第一一九頁、第一二三頁），是
    丙○○已詳述並無本案之印章，且被告多年未與丙○○同住
    ，豈有可能拿到丙○○之印章？堪認印章係被告偽造無疑，
    並有警察局偵訊筆錄、檢察官事務官詢問筆錄、檢察官訊問
    筆錄、法院準備程序筆錄、證人結文附卷可證（詳偵卷第四
    至十七頁），及本院九十六年五月十八日勘驗筆錄為憑，雖
    被告辯護人另以被告於前案在法院審理時，已向法院表明並
    非丙○○本人，係與丙○○共用同一身分年籍，自斯時起，
    已無冒名應訊之故意等語置辯，惟被告明知其真正之身分年
    籍資料，亦明知其本名為甲○○，於我國戶政機關有戶籍資
    料存在，竟於前案審判時，仍堅稱未報戶口，向來與丙○○
    共用同一身分年籍云云，被告顯有繼續冒丙○○之名使用之
    意甚明，否則為何不據實供出其為甲○○？從而辯護人之辯
    解，委不可採，此部分罪證明確，被告犯行洵堪認定。
二、再被告甲○○否認有偽造本票之犯行，辯稱：本票上丙○○
    之簽名是乙○○所簽，乙○○簽發本票時，伊雖在場，但未
    授權乙○○簽發本票云云，經查：
    (1)本案之本票原本，雖未扣案，但有本票影本附卷可證（詳
      偵卷第五頁），且證人丁○○已結證稱：此張本票是八十
      九年十月二十五日，在台北市○○街一三七巷七弄三號，
      由乙○○簽署，發票日、到期日、付款金額、卡多里亞丙○○、身分證字號、李曉薇及地址均是乙○○所寫等語（
      詳本院卷審判筆錄第三頁），而證人乙○○亦為相同證述
      ，顯見確有本案本票存在，自不能以本票原本未扣案，即
      認犯罪不存在，合先敘明。
    (2)關於本案本票簽發之經過，業據證人丁○○結證稱：被告
      八十九年初自稱李太太，委託伊裝潢小吃店，完工後以乙○○為發票人之支票付工程款，但遭退票，所以伊要求改
      開立本票以為憑證，是八十九年十月二十五日在小吃店開
      立本票的，本票由當時自稱李曉薇之乙○○簽發，但被告
      始終在場，空白本票及小吃店與丙○○之章是被告與乙○○早就準備好的，本來不知被告姓名，只知叫李太太，是
      本票上簽丙○○的名字，才知李太太叫丙○○，而當時並
      不知李曉薇即是乙○○，是要求李太太及李曉薇要當共同
      發票人，因為伊不知道卡多里亞小吃店到底登記誰的名字
      ，李曉薇的簽名是乙○○以卡多里亞丙○○簽完本票，將
      本票交給伊後，伊才要求乙○○也要簽名，所以乙○○才
      簽李曉薇，而未蓋李曉薇章，因當時原本未準備李曉薇之
      印章等語，核與證人乙○○證稱：本票上所有字跡確為伊
      所寫，簽本票時有跟被告說丁○○要我們的票，是有得到
      被告授權簽丙○○名字於本票上，丙○○身分證號碼是拿
      丙○○之身分證影本來抄等語相符（詳審判筆錄第十六、
      十七頁），按證人乙○○簽發本票時，被告始終在場，且
      乙○○拿丙○○之身分證影本來抄身分證字號，被告豈有
      不知乙○○在以丙○○為發票人簽發本票，做何事之理？
      從而被告辯稱：未授權乙○○簽發本票云云，顯不可採。
    (3)再被告辯護人以本案本票發票人應僅是卡多里亞小吃店，
      被告及乙○○僅是見證人而非發票人等語置辯，按證人丁○○已明確證述是要以被告及當時簽發本票之「李曉薇」
      為發票人等語甚明，而證人乙○○亦結證稱：曾有以乙○○名義領過支票，並有簽發支票的經驗等語，而觀證人乙○○於本案本票簽「丙○○」署押之欄位係在「發票人」
      處，且證人乙○○有使用票據之經驗，顯見證人乙○○簽
      「丙○○」之署押，是以丙○○為發票人之意甚明，此由
      證人乙○○亦證稱：有告訴被告要簽本票，有說對方要我
      們的票，簽發本票時有得到被告授權等語（詳本院審判筆
      錄第十六頁）可資佐證，再者，證人乙○○於本票上簽「
      卡多里亞」，而非「卡多里亞小吃店」，縱使是「卡多里
      亞小吃店」亦僅為獨資商號，並不具發票人能力，仍當以
      獨資商號負責人個人為發票人才有法律效果，從而證人丁○○證稱：因為不知卡多里亞小吃店是登記何人名下，所
      以要求被告及李曉薇要當共同發票人等情，亦與常情相符
      ，故被告辯護人辯稱：被告非發票人一詞，與法不合，附
      此敘明。
    (4)按被告並非丙○○本人，卻以「卡多里亞丙○○」之名，
      囑不知情之乙○○代為簽發本票，並有本票影本一紙附卷
      可證，此部分罪證明確，被告犯行亦堪認定。
三、查被告行為後，刑法業於九十四年二月二日修正公布，九十
    五年七月一日施行，依修正後刑法第二條第一項規定，行為
    後法律有變更者，適用行為時之法律，但行為後之法律有利
    於行為人者，適用最有利於行為人之法律。此條規定係規範
    行為後法律變更所生新舊法律比較適用之準據法，本身尚無
    新舊法比較之問題，於新法施行後，應一律適用新法第二條
    第一項之規定，為「從舊從輕」之比較，按修正後刑法業已
    刪除第五十五條牽連犯及第五十六條連續犯之規定，此刪除
    雖非犯罪構成要件之變更，但顯已影響行為人刑罰之法律效
    果，自屬刑法第二條第一項之「法律有變更」；依該項規定
    比較新、舊法結果，修正前第五十五條後段牽連犯之規定，
    係將被告有牽連關係之數行為從一重處斷，第五十六條連續
    犯之規定，則係將被告連續之數行為以一罪論，但得加重其
    刑至二分之一，較之刑法刪除上開條文後，被告各行為應併
    合處罰之規定而言，顯以修正前刑法較有利於被告，自應適
    用修正前刑法之規定，故核被告所為，係犯刑法第二百零一
    條第一項意圖供行使之用而偽造有價證券罪（如附表編號一
    所示部分），刑法第二百十六條、第二百十條之行使偽造私
    文書罪（如附表編號五所示部分）及刑法第二百十七條第一
    項之偽造印章、印文、署押罪（如附表編號二、三、四、六
    、七所示部分），被告利用不知情人偽刻丙○○印章，及利
    用不知情之乙○○簽發偽造本票，皆為間接正犯，且被告偽
    造本票後而復予行使，行使之低度行為，當然被偽造之高度
    行為所吸收，被告於如附表所示編號五之申請書上偽造「丙○○」簽名署押及指印署押之行為，為偽造私文書之部分行
    為，而偽造私文書後復持以行使，偽造之低度行為應為行使
    之高度行為所吸收，均不另論罪，再被告先後多次偽造署押
    、印文犯行，時間緊接，罪名相同，顯均係出於概括之犯意
    為之，為連續犯，依修正前刑法第五十六條之規定，以一罪
    論，並加重其刑，又其所犯上開連續偽造署押與行使偽造私
    文書二罪間，有方法結果之牽連關係，爰依修正前刑法第五
    十五條之規定，從一重之行使偽造私文書罪處，至被告所犯
    偽造有價證券罪及行使偽造私文書罪間，因被告簽發本票時
    ，尚不能預見會成為刑事案件之被告而應訊，故此二罪，乃
    犯意各別，應分論併罰，爰審酌被告未坦承犯行、且認有權
    使用丙○○之名義、於前案審判歷經三、四年時間內均不願
    據實供出其真正姓名惡性頗重等一切情狀，分別量處如主文
    所示之刑，又依修正後刑法第五十一條第五款規定，定其刑
    期不得逾三十年，惟修正前刑法第五十一條第五款規定，定
    其刑期不得逾二十年，比較新舊法結果，以修正前刑法有利
    被告，爰依修正前刑法第五十一條第五款規定，定應執行之
    刑，以示懲儆。至以丙○○為發票人欄部分之本票（包括丙○○簽名署押及印文一枚），依刑法第二百零五條規定諭知
    沒收，偽造之丙○○印章一個（雖未扣案，但無證據證明已
    經減失）及以偽造之丙○○印章所蓋之印文二枚、偽造之丙○○簽名署押共七枚、指印署押一枚，依刑法第二百十九條
    規定，不論屬犯人與否，均沒收之。
據上論斷，應依刑事訴訟法第二百九十九條第一項前段，修正後
刑法第二條第一項前段、刑法第二百零一條第一項、刑法第二百
十六條、第二百十條、第二百十七條第一項、修正前刑法第五十
五條、第五十六條、第五十一條第五款、刑法第二百零五條第一
項、第二百十九條，罰金罰鍰提高標準條例第一條前段規定判決
如主文。
本案經檢察官陳焜昇到庭執行職務
中　　華　　民　　國　　96　　年　　 6　　月　　21　　日
　　　　　　　　　刑事第四庭審判長法　官　劉慧芬
                                  法  官  李桂英
                                  法  官  黎惠萍
上正本證明與原本無異。
如不服本判決，應於判決送達後10日內向本院提出上訴狀（應抄
附繕本）。告訴人或被害人如對於本判決不服者，應具備理由請
求檢察官上訴，其上訴期間之計算係以檢察官收受判決正本之日
期為準。
                                  書記官  楊志純
中　　華　　民　　國　　96　　年　　6 　　月　　21　　日
附錄本件論罪科刑法條全文
中華民國刑法第201 條第1 項
意圖供行使之用，而偽造、變造公債票、公司股票或其他有價證
券者，處3 年以上10年以下有期徒刑，得併科3 千元以下罰金。
中華民國刑法第210 條
偽造、變造私文書，足以生損害於公眾或他人者，處5 年以下有
期徒刑。
中華民國刑法第216 條
行使第210 條至第215 條之文書者，依偽造、變造文書或登載不
實事項或使登載不實事項之規定處斷。
中華民國刑法第217 條第1 項
偽造印章、印文或署押，足以生損害於公眾或他人者，處3 年以
下有期徒刑。
附表：
  ┌─┬────┬───────┬─────┬─────┐
  │編│  時間  │偽造「丙○○」│偽蓋「黃玲│註      記│
  │號│        │簽名署押之文書│莉」印文  │          │
  ├─┼────┼───────┼─────┼─────┤
  │ 1│89.10.25│到期日90.01.31│以偽造之黃│向丁○○行│
  │  │        │，金額新台幣25│玲莉印章蓋│使        │
  │  │        │000元之本票（ │於本票上（│          │
  │  │        │簽名署押一枚）│印文一枚）│          │
  ├─┼────┼───────┼─────┼─────┤
  │ 2│90.10.11│偵訊（調查）筆│以偽造之黃│臺北市政府│
  │  │        │錄（簽名署押二│玲莉印章蓋│警察局大安│
  │  │        │枚）          │於筆錄上（│分局應訊  │
  │  │        │              │印文二枚）│          │
  ├─┼────┼───────┼─────┼─────┤
  │ 3│91.11.04│詢問筆錄（簽名│    無    │91年度偵字│
  │  │        │署押一枚）    │          │第869 號應│
  │  │        │              │          │訊        │
  ├─┼────┼───────┼─────┼─────┤
  │ 4│92.04.09│訊問筆錄（簽名│    無    │91年度偵字│
  │  │        │署押一枚）    │          │第869 號應│
  │  │        │              │          │訊        │
  ├─┼────┼───────┼─────┼─────┤
  │ 5│94.01.22│申請狀（簽名及│    無    │93年度易字│
  │  │        │指印署押各一枚│          │第305 號應│
  │  │        │）            │          │訊        │
  ├─┼────┼───────┼─────┼─────┤
  │ 6│94.02.01│準備程序筆錄（│    無    │93年度易字│
  │  │        │簽名署押一枚）│          │第305 號應│
  │  │        │              │          │訊        │
  ├─┼────┼───────┼─────┼─────┤
  │ 7│94.02.01│證人結文（簽名│    無    │93年度易字│
  │  │        │署押一枚）    │          │第305 號應│
  │  │        │              │          │訊        │
  └─┴────┴───────┴─────┴─────┘
